臺灣嘉義地方法院民事判決　　　　　　　 95年度訴字第326號
原　　　告　甲○○
被　　　告　唐武田即武田營造包工業
　　　　　　乙○○
上列當事人間請求損害賠償事件，於中華民國96年3月1日辯論終
結，本院判決如下：
    主  文
原告之訴駁回。
訴訟費用新台幣柒仟壹佰陸拾元由原告負擔。
    事實與理由
壹、程序方面：
一、按訴狀送達後，原告不得將原訴變更或追加他訴。但請求之
    基礎事實同一者，不在此限，民事訴訟法第255條第1項第2
    款定有明文。又所謂請求之基礎事實同一，係指變更或追加
    之訴與原訴之原因事實，有其社會事實上之共通性及關聯性
    ，而就原請求所主張之事實及證據資料，於變更或追加之訴
    得加以利用，且無害於他造當事人程序權之保障，俾符訴訟
    經濟者稱之。本件原告起訴時，以侵權行為法律關係為請求
    ，嗣於訴狀送達後，追加不當得利之法律關係，因均係基於
    相同承攬建築房屋，其社會事實相同，依上說明，應為合法
    。
貳、實體部分
一、原告起訴主張：原告民國84年間在嘉義市○○段791地號興
    建房屋，委由被告乙○○設計監造，被告唐武田承攬建築，
    詎料被告乙○○未盡監督之責，未確實監督被告唐武田依設
    計圖施工，而任由被告唐武田施作，導致與原設計圖不符。
    被告乙○○為掩飾自己未盡監造之過失，以變更設計之方式
    來遷就現狀，致建物長度、寬度均較原圖短少。而被告唐武
    田擅自將4樓蓋滿，再加蓋樓梯間，導致原有供焚燒紙錢功
    能盡失，且因長寬度均有減少，總地板面積減為132.75 平
    方公尺，反而較原有減少18.75平方公尺。被告乙○○未盡
    監造之責，導致本房屋建築完成後，逢雨即全棟嚴重漏水，
    被告唐武田施工品質嚴重不良，被告乙○○建築師監工過程
    嚴重不週，造成原告權益受損。依建築法第60條規定應由被
    上訴人負連帶賠償責任，且被告乙○○巧立名目收費，關於
    請求項目及金額如下：
    （一）總地板面積減少共18.75平方公尺，換算為5.67坪，
          每坪單價新台幣（下同）49,370元，被告共計溢領
          279,928元。
    （二）屋頂突出物（即梯間）擅自增建5.79坪，每坪38,000
          元，計為220,020元。並將原來3樓4的房屋變更為4樓
          5。
    （三）被告乙○○應賠償設計費54,570元、開工稅金10萬元
          。
    並聲明：（一）被告應連帶給付原告499,948元即自起訴狀
    本送達被告之翌日起，按週年利率百分之5計算之利息。（
    二）被告乙○○應給付原告新台幣154,570元，自起訴狀繕
    本送達被告之翌日起，按週年利率百分之5計算之利息。（
    三）訴訟費用由被告負擔。
二、被告乙○○則以：原告於嘉義市○○段791地號興建房屋並
    已取得使用執照超過十年，如有不法情事，勢難取得使用執
    照。且變更過程如未經起造人同意並無法進行，原告當時居
    於施工地旁之木屋，一切過程原告非但知情且變更均經其同
    意。又本案之承包商唐武田即武田營造包工業為被告自行約
    僱，與乙○○毫無關係。漏水問題據承包商陳稱已多次為原
    告修繕，但原告均不滿意，後因921地震、保固期已過，且
    原告尚有工程款未給付，遂拒絕再為原告無償修繕。又依民
    法規定，本件請求時效已完成，原告請求並無理由等語，並
    聲明：（一）駁回原告之訴及其假執行之聲請。（二）訴訟
    費用由原告負擔。（三）如受不利判決，願供擔保請准宣告
    免為假執行。
三、被告唐武田則以： 本件工程第1次簽約之工程，建築執照雖
    僅申請3樓及梯間，但第2次改建工程時，原告要求追加增建
    1層（即4樓）及5樓梯間 ，設計變更經原告同意，且願負擔
    變更及增建部分的費用。雙方合意以第1次簽約工程建坪數+
    第2次改建坪數+第3次違章建坪數作為總建坪數 ，且約定如
    有出入願多退少補。工程期間原告均至工地監工，且每次工
    程付款均藉口拖延樑柱斷裂拒不付款，原告如有爭議可送鑑
    定。原告起訴事實已超過10年且與事實不符，另依建築法房
    屋保固3年，亦逾保固期間，且原告尚有尾款484,000元尚未
    給付。原告依損害賠償之請求權時效已完成。據上綜結，原
    告請求並無理由，並聲明：（一）駁回原告之訴及其假執行
    之聲請。（二）訴訟費用由原告負擔。（三）如受不利判決
    ，願供擔保請准宣告免為假執行。
四、原告於84年間在嘉義市○○段791地號興建房屋 ，委由被告
    乙○○設計監造，並由被告唐武田承攬建築之事實，為兩造
    所不爭執，並有工程合約書影本在卷可證，誠屬真實。
五、原告主張「被告乙○○未盡監造之責，任由被告唐武田施作
    ，導致與施工圖不符，建物之長度與寬度均較原圖短少，被
    告乙○○之勘驗申請紀錄與灌漿記錄均不相符。 又原設計3
    樓4總樓地板面積為151.5平方公尺， 4樓房間部分係作為神
    明廳之用途，陽台係供焚燒紙錢之用，因被告唐武田擅自將
    4樓蓋滿 ，再加蓋樓梯間，導致原有供焚燒紙錢功能盡失，
    且因長寬度均有減少，總地板面積減為132.75平方公尺，反
    而較原有減少18.75平方公尺」云云。被告2人則抗辯房屋之
    上述變更建造係經原告同意。經查，原告自承：「當初設計
    圖是56.82坪， 現在實際是66.5坪」（見96年3月1日筆錄）
    。顯見變更後建物之坪數比原先多9.68坪。而房屋建物之工
    程經費，一般會以房屋總坪數乘每坪單價後計算之，且原告
    計算本件之損害額亦係以此方式計算（總地板面積減少共18
    .75 平方公尺，換算為5.67坪，每坪單價49,370元，被告共
    計溢領279,928元。見原告起訴狀第3頁）。是坪數愈多，其
    工程經費愈高，此為公眾週知之事實。如上所述，被告唐武
    田承攬原告工程，已多為原告增建9.68坪，以原告自計之每
    坪單價49,370元計算，其總計為高達477,901.6元（9.68×4
    9,370=477901.6）。如謂原告當初並未同意變更設計，則被
    告唐武田即應自行吸收增建9.68坪之費用477,901.6元，試
    問？若未經定作人（即原告）同意變工程，有何承攬人會願
    自行吸收增建之費用高達477,901.6元之理。再者，本件工
    程其事後有申請變更建照，原告復自承「申請書上『甲○○
    』之章係其所有；當時知道被告將房屋4樓蓋到滿，我馬上
    有跟被告反應，但是被告避不見面；1、2、3、4樓灌漿的時
    候我都有在現場；付款明細都是到現場看過無誤之後才付；
    房子興建時有到現場去，但是我看不懂；1、2、3樓灌漿完
    後我都有去澆水。」等語，以上有84年12月間之建造執照變
    更設計申請書影本、工程合約之付款明細表影本、96年3月1
    日筆錄可證。顯見原告於施工期間經常到工地查看，是若變
    更設計未經原告之同意，原告理應於工程興建初期，於發現
    施工與原先設計不符時，即應提出異議，要求停工，拒付款
    項，並請求被告改善為是，何以徒以「有無到現場去看但看
    不懂」云云，而在4樓蓋到滿房屋結構完成時才發覺有異向
    被告反應之理，且在事隔10年後，再提起本訴，爭執被告興
    建房屋與原先之設計不符之理。依上足證，本件原告興建之
    房屋其事後之變更設計有經原告同意為是。
六、如上所述，原告自承；「當時知道被告將房屋4樓蓋到滿，
    我馬上有跟被告反應，但是被告避不見面；1、2、3、4樓灌
    漿的時候我都有在現場：付款明細都是到現場看過無誤之後
    才付」等語（見96年3月1日筆錄）。又本件工程1、2、3 、
    4樓灌漿均在85年間完成，並由原告付款予被告唐武田，此
    有工程合約書影本及付款明細表影本可證。依此足證，縱使
    本件工程變更未經原告同意，而認被告有侵權行為之事實，
    然原告早85年間即已知情房屋興建與原先規劃不同。又原告
    係於95年6月23日始提起本訴，此有原告之起訴狀1件可證。
    按因侵權行為所生之損害賠償請求權，自請求權人知有損害
    及賠償義務人時起，2年間不行使而消滅。自有侵權行為時
    起，逾10年者亦同。民法第197條定有明文。是不論原告主
    張被告2人侵權行之事實是否為真，然自原告85年間知悉後
    迄95年6月23日起訴時，已逾上開民法第197條所定2年之時
    效，而被告既為時效之抗辯，則原告依侵權行為之法律關係
    為請求，自無理由。
七、其次，縱使原告主張之本件工程變更未經其同意為真，則前
    述被告唐武田為原告多增建9.68坪之費用477,901.6元即應
    自行吸收負擔。若此，被告唐武田乃係受損失之一方，並無
    利可得，不當得利之一方實係原告，並非被告。從而原告以
    不當得利請求被告唐武田給付，亦無理由。
八、另被告乙○○乃係本件房屋之設計者，此為兩造所不爭執，
    並有設計圖可證，是被告乙○○向原告收費乃係本於兩造之
    契約而來，並非無法律上之原因而受利。至於原告指稱被告
    乙○○巧立名目，如結構計算、申請地籍圖及土地登記登記
    謄本、會勘費、及開工營運費用等，並未見原告與舉證以實
    其說，且上開事項乃係一般房屋興建設計所必備之資料，難
    指為被告乙○○有巧立名目向原告收費而有不當得利之情事
    。
九、本案事證已臻明確，兩造其餘主張陳述及所提之證據，均不
    影響本案判決，毋庸再予審酌。至於原告主張本件房屋逢雨
    即全棟嚴重漏水等情，此乃係被告應否付瑕疪擔保，請求被
    告修繕之問題，與本件之損害賠償、不當得利無關，併予敘
    明。
十、據上論結：本件原告之訴為無理由，依民事訴訟法第78條，
    判決如主文。
中　　華　　民　　國　　96　　年　　3 　　月　　15　　日
                  民一庭法　官　馮保郎
右為正本係照原本作成
如對本判決上訴須於判決送達後20日內向本院提出上訴狀
中　　華　　民　　國　　96　　年　　3 　　月　　15　　日
                        書記官　王立梅
